【裁判字號】    98,判,911
【裁判日期】    980813
【裁判案由】    綜合所得稅
【裁判全文】
最  高  行  政  法  院  判  決
                                       98年度判字第911號
上  訴  人  甲○○
被 上訴 人  財政部臺北市國稅局
代  表  人  乙○○
上列當事人間綜合所得稅事件，上訴人對於中華民國96年7月26
日臺北高等行政法院94年度訴字第3447號判決，提起上訴，本院
判決如下：
    主  文
上訴駁回。
上訴審訴訟費用由上訴人負擔。
    理  由
一、緣上訴人民國84年度綜合所得稅結算申報，被上訴人依檢舉
    人檢舉資料，查得上訴人借款予訴外人高施耐，取有利息所
    得計新臺幣（下同）2,713,500元（見原審卷第40頁「借款
    往來情形表」中編號5、6、7、8、10、11、13、14、15、17
    、22、24、25、27、28、30、31、33、37、40：已兌現支票
    ），未合併申報，連同漏報之薪資及其他利息所得352,297
    元，計短漏報所得3,065,797元，乃核定該年度綜合所得總
    額為6,102,446元，淨額為5,581,260元，除補徵稅額外，並
    依所得稅法第110條第1項規定，按所漏稅額761,267元分別
    所漏報之所得屬扣繳或非扣繳所得，分別處0.2倍及0.5倍之
    罰鍰，合計處罰鍰354,300元。上訴人不服，主張系爭利息
    所得應係檢舉人返還小額借款本金，絕非利息所得等情，申
    請復查，經被上訴人以94年3月10日財北國稅法字第
    0940233066號復查決定（下稱原處分），核減利息所得
    497,500元（剔除編號5、6、13、33部分），變更核定綜合
    所得總額為5,604,946元，淨額為5,083,760元，漏稅額為
    562,267元，並核減罰鍰96,400元，變更罰鍰為257,900元，
    上訴人仍表不服，提起訴願，亦遭駁回，提起行政訴訟復經
    原審法院判決駁回，遂提起上訴。
二、上訴人在原審起訴意旨略以：本件檢舉人高施耐因詐欺上訴
    人款項，經上訴人提出刑事告訴遭檢察官起訴，並經臺北地
    方法院以85年度易字第6825號、臺灣高等法院86年度上易字
    第6885號刑事判決判處詐欺罪確定，彼與上訴人因訴訟糾葛
    而結怨甚深，難免為攀附構陷，所言自難輕信。又臺北地院
    86年度重訴字第1272號民事判決及臺灣高等法院86年度上易
    字第6885號刑事判決業已一致確定檢舉人高施耐係於84年12
    月11日始向上訴人借款本金，則在此時間前自不可能產生利
    息，惟「借款往來情形表」中所附支票之發票日卻均多在84
    年12月11日前，足認該表確有不實之處。況倘如檢舉人所稱
    借款利率為年息60％，惟以此作為計算之基礎依據，所得出
    之結果亦與高施耐所製作之上開借款往來情形表有極大差異
    ，是以該表非為真實灼然至明，自不得援引作為課稅基礎。
    再者，縱刑事判決所認事實固不生拘束行政法院之效力，是
    姑不論本件刑事判決如何，然高施耐向上訴人借款之事實既
    經有審判權之普通民事法院判決確定在案，且在該事件中，
    高施耐也以「借款往來情形表」資為攻擊防禦方法，復為普
    通法院所不採，則無論是依國家施政之誠信原則，抑是司法
    審判權歸屬之立論以觀，自不得以遭有審判權之普通民事法
    院所摒棄之同一攻擊防禦方法，再作為行政處分之依據，否
    則不啻承認行政權得以凌駕司法權，此將造成制度上之紊亂
    。是以被上訴人及訴願機關仍以法院所不採之證據作為課稅
    之依據，而無視已確定之判決內容，推翻就本件詐借款項有
    權認定之法院所為確定判決效力，僅憑詐欺犯片面之詞即認
    上訴人有收取利息，顯非適法等語，為此，訴請撤銷訴願決
    定及復查決定、原處分。
三、被上訴人則以：檢舉人所提示之借款往來情形表，其中84年
    6月間借款200萬元，已於84年8月6日還清（支票號碼
    0000000），次按臺北地院民事判決86年度重訴字第1272號
    判決書，上訴人自承：「被告交付原告二人之支票中為支付
    利息而交付者，亦僅有如附表3、4之支票，由上開支票係按
    月於同日期簽發且金額均屬相同之情形，即可清楚證之……
    」，足證上訴人借款予高施耐並非未收取利息。且由借款往
    來情形表中之各筆支票兌領情形可見，高施耐確係按月支付
    利息予上訴人，而上訴人就該兌領之支票，亦未提出其他足
    資證明並非利息之客觀證據，是以上訴人借款予高施耐有約
    定利息乙事，已堪認定。復觀臺北地院民事判決86年度重訴
    字第1272號判決書第9頁及第10頁內容，上訴人借款予高施
    耐非如其所述，係小額借款或滾入本金而未收取利息，即便
    利息滾入本金，該部分亦屬利息所得，惟因借款往來情形表
    中編號33支票，金額82,500元，兌領人為訴外人陳保民，而
    編號5、6、13三筆，金額分別為150,000元、111,250元、
    153,750元，利息核算不符，是於復查階段准予核減系爭利
    息所得497,500元（計算式：82,500十150,000十111,250十
    153,750＝497,500)，變更核定利息所得為2,216,000元，訴
    願決定遞予維持，均無不當；又上訴人既有系爭所得，已如
    前述，即應依所得稅法第71條規定辦理申報，其既未申報，
    縱非故意，仍難卸免其過失漏報之責任，依司法院釋字第
    275號解釋意旨，自仍應受罰。被上訴人乃依行為時所得稅
    法第110條第1項規定，按所漏稅額562,267元，處罰鍰
    257,900元【562,267×（2,216,000×0.5＋352,297×0.2
    ）÷2,568,297＝257,995，計至百元止】，並無違誤等語，
    資為抗辯。
四、原審斟酌全辯論意旨及調查證據之結果，以：(一)據上訴人於
    臺北地院86年度重訴字第1272號民事判決及臺北地方法院檢
    察署85年度偵字第6634、6119號所提準備書狀及補充告訴理
    由（一）狀迭為主張：高施耐分別於84年3月25日、4月6日
    、5月10日、9月間、10月11日、10月24日、11月17日及12月
    初，依序向其借得200萬元、350萬元、70萬元、100萬元、
    150萬元、170萬元、260萬元、240萬元，事後均未清償上訴
    人等記載（分見原審卷第260頁背面、第212頁），足見上訴
    人自84年3月25日起即與高施耐有借款往來。故臺灣高等法
    院86年度上易字第6885號刑事判決以84年12月11日為高施耐
    向上訴人詐騙借款之起始日，顯與上訴人於民、刑事案件審
    理時之陳述不符，自不足採，況借款貸與人通常係按利息及
    本金清償期向借用人預收與該利息及本金清償期一致之票據
    為擔保，借用人斷無於借款當日開立當日為發票日之支票（
    見票即付）交付貸與人之理，是上開刑事判決以未清償支票
    之發票日認定借款日，顯與事實不符，自無足採信。另臺北
    地院民事判決有關高施耐係以該案判決附表9所示之票據向
    上訴人詐取借款之認定，亦無非援引臺灣高等法院前開刑事
    判決之認定，已經上訴人於該民事事件審理時，指摘該刑事
    判決認定事實錯誤在卷（見原審卷第82頁所載上訴人於該案
    之主張）；況該民、刑事判決復係針對高施耐詐騙上訴人之
    事實為調查、認定，與本件爭點在上訴人取自高施耐之系爭
    所得並未論及，二者要件迥然有別（前者為上訴人出借之款
    項，後者為上訴人之所得），法院審理時自不受該等判決內
    容之拘束。(二)又借款人於借款當時預先按借款期間開立利息
    票及按還款日期開立借款本金同額之票據，以為債務清償之
    擔保，乃屬常情；且以連號、固定日期方式開立利息票，亦
    與上訴人於民事案件審理時之陳述相合。再參上訴人於民刑
    事案件審理時業提出發票日85年3月15日，金額為850萬元之
    支票以為高施耐詐騙其之證據；而依其於該等案件所為之陳
    述可知，上訴人並無一次貸與高施耐850萬元之款項，則高
    施耐所述850萬元係多筆借款之續借、再換票乙節，於此當
    可獲印證。徵諸上訴人於上揭刑事案件審理時所陳其不知道
    利息如何計算乙情；佐以刑事同案告訴人林曼莎於審理時陳
    稱，高施耐後來確實有給予60%左右之利息等語（見原審卷
    第234頁背面及第235頁）暨高施耐出具之借款往來情形表上
    有關系爭利息未償之本金票均經民事判決確認存在（原審卷
    第110-112頁附表9編號41-43、45、47、52、54；有關往來
    明細情形表編號29、39之本金票雖未載於該判決附表9，但
    已經上訴人陳明係經高施耐以假珠寶騙回，而經載於該判決
    附表2─見原審卷第80頁上訴人主張之引述），堪認高施耐
    所為有關系爭借款情形及利率為60%等陳述，均非憑空捏造
    。(三)另上訴人於84年度確自高施耐處取得附表所示以支票兌
    領之上開款項，復據上訴人到庭自認在卷（見原審卷第192
    頁），並有支票影本附於原處分卷可憑。且參諸：１、附表
    編號3─4、5─6、8─9、12─13、14─15所示支票，前後支
    票非但票號相連，且金額相同，發票日復係隔月同日。２、
    附表編號10票號EC0000000號、金額85,000元，發票日84年
    11月22日與上訴人於民、刑訴訟時所提係高施耐向其借款所
    交付之票號0000000號支票（見原審卷第111頁編號48部分）
    ，不僅票號相連、金額相同，發票日且係相隔一月之84年12
    月22日。３、附表編號1、2票金額完全相同且為連號，發票
    日雖一為84年6月26日、一為84年7月25日並非同日，然顯係
    因84年6月25日為星期日始然（見原審卷第273頁當年度該月
    份月曆），應認其開立情形與同日者並無二致。４、編號11
    票號0000000號、發票日84年7月6日、金額10萬元支票，係
    已經兌領之連號0000000號支票，發票日相隔一月，金額200
    萬支票之5%，而該200萬元支票且已經上訴人兌領，有支票
    存款對帳單暨支票影本在卷可按（見原審卷第280、280-1頁
    ）。５、附表編號7、16部分高施耐於借款時預先開立清償
    本金之支票已列於前開民事判決未償之支票中，且據上訴人
    於刑事告訴時指述綦詳【見原審卷第112、111頁所附該判決
    附表9編號54：票號EC0000000號（告訴狀及民、刑事判決雖
    均載EC0000000號，然參酌上訴人於聲請支付命令時所為之
    附表係載「票號EC0000000號」，該末3碼「173」顯係誤載
    ─見原審卷第279頁）、金額850萬元、發票日85年3月15日
    ；編號47：票號CR0000000號、金額100萬元、發票日84年12
    月17日】，其中編號16之CR0000000票號與該本金支票連續
    ，發票日84年12月17日且隔月同日，且為本金票5%金額；而
    編號7之EC0000000票號與本金票號EC0000000號間，則經由
    上述上訴人不爭之未償利息票（票號EC0000000─EC0000000
    號）相連，亦均係按月同以15日為發票日，雖其金額非如同
    其他利息票為425,000元而係280,000元，然已經高施耐於往
    來情形表中載明此乃因續借累積至8,355,000元，於84年10
    月底復再續借145,000元，是以850萬元按60%計算之首期利
    息425,000元（84年11月15日給付）減除該續借部分，僅給
    付280,000元，而由前述上訴人就系爭利息係概由高施耐自
    行計算給付等情以觀，則高施耐為此計算尚無法認有何損及
    上訴人利益或不合理之處，致達無可採信之程度。從而，高
    施耐與上訴人間雖有夙怨，然其指述既非無據，即堪採信。
    是被上訴人認上訴人於84年度有自高施耐取得如附表所示之
    利息，於法尚無不合。又上訴人與高施耐間除有借款外，尚
    有會款之債務糾葛，前已述及，其等間兩人金錢來往既甚複
    雜，是上訴人對上開利息計算為如事實欄所述之指摘，尚不
    足以推翻前開認定。上訴人主張系爭款項係屬小額借款或貨
    款云云，應由其另行舉證以實其說。惟上訴人當庭陳明無法
    舉證等語明確（見原審卷第194頁），自無從為其有利之認
    定。另其以借款往來情形表編號29、30之票據未經前開民事
    確定判決列於附表9未償之票據；又往來情形表編號41亦未
    經列入民事確定判決未償債務中云云，質疑該表之真正，乃
    未視該等票據已經該判決列入附表2為高施耐騙回之票據中
    ，及往來情形表編號41與民事確定判決附表9編號47之支票
    係屬同一之事實，自無可採等語，因將原決定及原處分均予
    維持，駁回上訴人之訴。
五、本院按：
(一)、本件上訴人代表人原為許虞哲，訴訟中變更為乙○○，業據
    上訴人新任代表人乙○○提出承受訴訟狀聲明承受訴訟，核
    無不合，應予准許。
(二)、按「個人之綜合所得總額，以其全年左列各類所得合併計算
    之︰……第四類：利息所得：凡公債、公司債、金融債券、
    各種短期票券、存款及其他貸出款項利息之所得……」、「
    納稅義務人應於每年2月20日起至3月底止，填具結算申報書
    ，向該管稽徵機關，申報其上一年度內構成綜合所得總額或
    營利事業收入總額之項目及數額，以及有關減免、扣除之事
    實，並應依其全年應納稅額減除暫繳稅額及尚未抵繳之扣繳
    稅額，計算其應納之結算稅額，於申報前自行繳納。」、「
    納稅義務人已依本法規定辦理結算申報，但對依本法規定應
    申報課稅之所得額有漏報或短報情事者，處以所漏稅額兩倍
    以下之罰鍰。」行為時所得稅法第14條第1項第4類、第71條
    第1項、第110條第1項分別定有明文。
(三)、本院經核原判決於法尚無違誤，並再論斷如下：
    上訴人主張，行政訴訟裁判基礎之民事法律關係如經民事法
    院確定在案，對行政法院自生拘束效力，本件原審法院竟逾
    越權限，指摘案關民、刑事確定判決認定借款事實錯誤，而
    自行認定上訴人與高施耐間之借款情形，當屬嚴重違背法令
    云云。惟按民事訴訟係採當事人進行主義及辯論主義，當事
    人自認或不爭執之事實，無待於心證，法院即得逕以之為裁
    判之基礎。而行政訴訟依行政訴訟法第125條第1項規定：「
    行政法院應依職權調查事實關係，不受當事人主張之拘束。
    」係揭櫫職權調查之原則。是以，我國於民事訴訟與行政訴
    訟設有不同之裁判系統，民事法院與行政法院，各有其權限
    ，關於事實之認定得各本其調查所得之訴訟資料，分別作不
    同之認定。故行政法院對繫屬案件事實之認定，固可參考相
    關民事判決所認定之事實，惟並不受拘束，仍應依法自行認
    定事實。況刑事判決調查之重點為有無詐欺罪行，民事判決
    則以詐欺之損害賠償為訴訟標的，與本件有無利息所得，其
    爭點並不相同，因此原判決未據與本案相關之民、刑事確定
    判決認定事實，並無違誤。況原判決因臺灣高等法院86年度
    上易字第6885號刑事判決及臺北地院86年度重訴字第1272號
    民事判決所認應以84年12月11日為高施耐向上訴人詐騙借款
    之起始日，顯與上訴人於臺北地院86年度重訴字第1272號民
    事判決及臺北地方法院檢察署85年度偵字第6634、6119號所
    提準備書狀及補充告訴理由（一）狀所為主張自84年3月25
    日起即與高施耐有借款往來之事實不符；且上訴人對於被上
    訴人所指為利息所得之各支票業已兌現一節並不爭執，僅稱
    係借款人高施耐所還之借款或貨款，至於如何區分，則無法
    記憶等語，斟酌該等支票發票日最早者為84年6月，故認上
    開確定判決不足採信，其判決本於職權調查認定事實，自無
    違誤，上訴人之主張自無足取。上訴人復執前詞，主張何以
    同一本金其利息票面會有所不同，且倘以檢舉人高施耐所稱
    借款利率為年息60％，作為計算利息之基礎，則所得出之結
    果亦與高施耐所製作之借款往來情形表有極大差異，又倘有
    合併續借之情，則利息起算又如何以相同每月15日為一個月
    而計算利息，足見該表確為不實云云，業據原審於判決理由
    內詳為論述，經核並無違誤。上訴理由，仍以業經原審論斷
    不採之前詞，以其主觀歧異之一己見解，就原審取捨證據、
    認定事實之職權行使，指摘其為不當，並就原審已詳為論斷
    者，泛言有不適用法規或適用法規不當之違法，所訴均難認
    為有理由。至於上訴人主張原判決書內並無任何附表之存在
    ，惟原判決竟於理由欄中以「附表」作為判決基礎，判決自
    有證據上理由矛盾之違法云云，經查原審判決該段之論理所
    依據之附表，乃係上訴人在95年7月7日於原審所提出行政準
    備（二）狀所附之附表（參原審卷第118-119頁），雖原判
    決未將之附於判決書之後，亦未於判決中指明其所指附表出
    於何處，惟此並不影響其論斷結果，上訴人執此為指摘，亦
    無理由，附此說明。
(四)、綜上所述，原判決並無上訴人所指有違背法令之情形，上訴
    意旨指摘原判決違背法令，求予廢棄，為無理由，應予駁回
    。
六、據上論結，本件上訴為無理由。依行政訴訟法第255條第1項
    、第98條第1項前段，判決如主文。
中    華    民    國    98    年    8     月    13    日
                    最高行政法院第七庭
                        審判長法官  藍  獻  林
                              法官  廖  宏  明
                              法官  張  瓊  文
                              法官  姜  素  娥
                              法官  林  文  舟
以  上  正  本  證  明  與  原  本  無  異
中    華    民    國    98    年    8     月    13    日
                              書記官  阮  思  瑩


司法院資訊處製作；財團法人民間司法改革基金會備份。
